【裁判字號】    89,自,407
【裁判日期】    891218
【裁判案由】    專利法
【裁判全文】
臺灣板橋地方法院刑事判決                          八十九年度自字第四○七號
    自  訴  人  甲○○○有限公司
    代  表  人  丁○○
    代  理  人  乙○○
    被      告  丙○○
右列被告因違反專利法案件，經自訴人提起自訴，本院判決如左：
    主      文
丙○○無罪。
    理      由
一、自訴意旨略以：自訴人甲○○○有限公司之「電動兒童乘座車」，已取得新式樣
    專利權在案（新式樣第○五八二二八號，專利期間自民國八十六年五月一日起至
    九十五年十二月二十五日止），詎經營正發玩具有限公司之被告丙○○，竟未經
    自訴人同意，在臺北縣板橋市○○街五十九巷九號大量仿造、販賣自訴人享有新
    式樣專利權之前開產品，經自訴人於八十九年六月一日蒐證後，於同年月十二日
    以存證信函通知被告停止侵害行為，孰料被告置之不理，因認被告涉有專利法第
    一百二十六條及第一百二十九條等罪嫌云云。
二、按犯罪事實應依證據認定之，無證據不得推定其犯罪事實，又不能證明被告犯罪
    或其行為不罰者，應諭知無罪之判決，刑事訴訟法第一百五十四條、第三百零一
    條第一項分別定有明文。次按認定不利於被告之事實，須依積極證據，茍積極之
    證據本身存有瑕疵而不足為不利於被告事實之認定，即應為有利於被告之認定，
    更不必有何有利之證據，而此用以證明犯罪事實之證據，猶須於通常一般人均不
    至於有所懷疑，堪予確信其已臻真實者，始得據以為有罪之認定，倘其證明尚未
    達到此一程度，而有合理性之懷疑存在，致使無從為有罪之確信時，即應為無罪
    之判決，此有最高法院八十二年度臺上字第一六三號判決、七十六年度臺上字第
    四九八六號、三十年度上字第八一六號等判例意旨可資參照。末按行為非出於故
    意或過失者不罰；過失行為之處罰，以有特別規定者為限，刑法第十二條規定甚
    明。而刑法上之故意犯，乃行為人對於構成犯罪之事實（外在不法要素），有所
    認識或預見，並基此認識或預見，進而付諸行為，加以實現，或容任其預見者成
    為事實之謂，是以刑法第十三條規定行為人對於構成犯罪之事實，明知並有意使
    其發生者為故意，行為人對於構成犯罪之事實，預見其發生而其發生並不違背其
    本意者，以故意論，從而如行為人對於構成犯罪之事實全部或一部無認識，均足
    以影響故意之成立。
三、訊據被告丙○○雖不諱曾販售電動兒童乘座車，但堅決否認有何犯行，辯稱：伊
    所經營之正發玩具有限公司未辦理公司登記，其實僅為一販售玩具之路邊攤，未
    製造任何玩具，伊雖曾購入自訴人指為侵害其專利之電動兒童乘座車二輛，然伊
    並不知自訴人就該電動車享有新式樣專利，亦不知所販入者為仿品，經售出其一
    予自訴人，並獲自訴人通知不能繼續出售後，即停止販售該電動車等語；經查：
    （一）關於自訴人就其電動兒童乘座車享有第○五八二二八號新式樣專利，及自
          訴人購自被告處之電動車與自訴人上開新式樣專利之電動兒童乘座車形狀
          雷同等情，固據自訴人提出中華民國專利證書、專利公報、被告名片、估
          價單、聚信法律事務所專利權侵害鑑定報告書及相片等為證，堪予信實，
          惟此僅足證明被告出售予自訴人之電動車外觀與自訴人享有新式樣專利之
          電動兒童乘座車形狀雷同，至於該電動車係由被告製造乙節，自訴人並無
          舉證以供調查，亦無何被告生產電動車之工具、器械扣案可資審認，自難
          遽予論斷被告有何擅自製造自訴人新式樣專利產品之行為，而以專利法第
          一百二十六條之罪責相繩。
    （二）至專利法第一百二十九條之罪，不僅須客觀上有販賣或意圖販賣而陳列侵
          害新式樣專利之物品，且以行為人主觀上明知所販賣或意圖販賣而陳列之
          物品為未經新式樣專利權人同意所製造之物品為必要，此觀諸該罪法文即
          明，茲遍閱全案卷證，只見自訴人於八十九年六月一日向被告購入電動車
          後，於同年月十二日以存證信函通知被告停止製售，此外別無其他被告於
          販賣前已知有新式樣第○五八二二八號專利權存在，及自訴人享有該專利
          權，或被告經自訴人告知所販入產品侵害專利權後，猶繼續陳列、販賣之
          事證以供調查，而國人既無查閱專利公報之習慣，法律上亦未強制商品販
          賣人對所販賣之商品，於販賣前應核對專利公報，是因怠忽而不知有專利
          權者不鮮，雖不無過失，然究與以有所知及意欲犯罪構成要件實現之故意
          間尚屬有別，而販賣侵害新式樣專利物品之罪，又無處罰過失之規定，即
          難僅以被告客觀上有賣出一輛電動車之事實，推認被告主觀上必定有明知
          產品侵害自訴人新式樣專利仍然加以販賣之故意，從而亦難對被告販賣電
          動車之行為課以專利法第一百二十九條之罪刑。
四、綜上，自訴人所舉事證尚有合理性之懷疑，不能證明被告確有其所指犯行，揆諸
    首開法條規定及說明，應諭知無罪之判決，以昭審慎。至被告違反未經設立登記
    ，不得以公司名義經營業務之規定，擅以正發玩具有限公司名義營業，另涉公司
    法第十九條第二項罪嫌部分，未據自訴人起訴，應由本院依職權告發，移送該管
    檢察官偵處，附此敘明。
據上論結，應依刑事訴訟法第三百四十三條、第三百零一條第一項，判決如主文。
中      華      民      國    八十九    年     十二     月     十八     日
                                    臺灣板橋地方法院刑事第六庭
                                        法  官  蔡  新  毅
右正本證明與原本無異。
如不服本判決，應於判決送達後十日內，向本院提出上訴狀。
                                        書記官  謝  麗  秋
中      華      民      國    八十九    年     十二     月     十八     日


司法院資訊處製作；財團法人民間司法改革基金會備份。
